【裁判字號】    98,訴,1901
【裁判日期】    990906
【裁判案由】    給付使用土地補償金
【裁判全文】
臺灣高雄地方法院民事判決              98年度訴字第1901號
原      告  高雄市政府
法定代理人  巳  ○
訴訟代理人  吳榮昌律師
複  代理人  陳世川律師
複  代理人  午○○
被      告  卯○○
訴訟代理人  康清敬律師
被      告  丙○○
            寅○○
前列二人共同
訴訟代理人  萬維堯律師
被      告  庚○○
            辛○○
            辰○○
            丁○○
            子○○
            甲○○
            壬○○
            乙○○○
            丑○○
            癸○○
上列當事人間請求給付使用土地補償金事件，本院於民國99年8
月26日言詞辯論終結，判決如下：
    主      文
被告應分別給付原告如附表一所示之金額，及自民國九十八年五
月十一日起至清償日止，按週年利率百分之五計算之利息。
原告其餘之訴駁回。
訴訟費用新臺幣壹萬肆仟參佰陸拾伍元由被告連帶負擔。
本判決原告勝訴部分，於原告以新臺幣肆拾肆萬陸仟柒佰壹拾元
為被告供擔保後，得假執行。但被告如以新臺幣壹佰參拾肆萬零
壹佰參拾元，為原告預供擔保後，免為假執行。
原告其餘假執行之聲請駁回。
    事實及理由
壹、程序事項：
一、按訴狀送達後，原告不得將原訴變更或追加他訴，但請求之
    基礎事實同一、擴張或減縮應受判決事項之聲明者，不在此
    限，民事訴訟法第255 條第1 項第2 款、第3 款分別定有明
    文。經查，本件原告高雄市政府起訴時，係依侵權行為及不
    當得利之法律關係，請求被告應連帶給付原告新臺幣（下同
    ）1,340,130 元，及自支付命令送達翌日即民國98年5 月1
    日起至清償日止，按週年利率5 ％計算之利息。嗣於99年6
    月23日本院準備程序審理中，捨棄依侵權行為法律關係請求
    之主張，僅依不當得利法律關係請求。原告所為之變更，合
    於前開規定，於法並無不合，應予准許，合先敘明。
二、本件被告庚○○、辛○○、辰○○、丁○○、子○○、甲○○、壬○○、乙○○○、丑○○、癸○○等經合法通知，未
    於最後言詞辯論期日到場，核無民事訴訟法第386 條各款所
    列情形，爰依原告聲請，由其一造辯論而為判決。
貳、實體事項：
一、本件原告起訴主張：坐落高雄市○○區○○段1490地號土地
    （下稱系爭土地）為原告所有，被告無合法占有權源，在系
    爭土地上公同共有門牌號碼為高雄市新興區○○○路114 號
    建物（下稱系爭建物），占用系爭土地面積總計162 平方公
    尺，侵害原告之所有權，被告並受有相當於租金之不當得利
    。被告自96年1 月1 日起至97年12月31日止，均未繳納系爭
    土地之使用補償金，原告自得請求被告連帶給付96年1 月1
    日起至97年12月31日止，按占用面積及系爭土地申報地價週
    年利率5 ％計算之相當於租金利益之補償金共計1,340,130
    元（下稱系爭補償金，計算式如附表）。又系爭建物之實際
    管理使用人為何，乃被告間之約定，並不影響被告就系爭土
    地應連帶繳納補償金之義務。為此，爰依不當得利之法律關
    係提起本訴，並聲明：（一）被告應連帶給付原告1,340,13
    0 元，及自支付命令送達翌日即98年5 月1 日起至清償日止
    ，按週年利率5 ％計算之利息。（二）願供擔保，請准宣告
    假執行。
二、被告方面：
（一）被告丙○○、寅○○二人則以：系爭建物雖為被告等人公
      同共有，惟系爭建物長期以來均由共同被告卯○○單獨使
      用收益，伊等二人並無無權占用系爭土地之情，且系爭土
      地於92年間曾經本院92年度訴字第1763號判決、臺灣高等
      法院高雄分院93年度上字第89號判決，認定係由被告卯○○單獨占有使用、收益，故原告請求伊等二人給付系爭補
      償金為無理由等語，資為抗辯。
（二）被告卯○○則以：兩造於89年底之前就系爭土地有租約關
      係存在，嗣因共同被告丙○○、寅○○不願配合換約而未
      續約，系爭建物非被告等人所公同共有，伊為系爭建物之
      實際占有使用人，故僅伊一人就系爭土地有為實際之占有
      使用，伊曾於96年11月2 日向原告申請將系爭土地之使用
      補償金繳款人由「卯○○等7 人」更改為「卯○○」，惟
      迄今仍未獲原告核准，若原告願開立繳款人為伊一人之土
      地使用補償金繳款單，伊即願意繳納該補償金等語，資為
      抗辯，被告並均聲明：（1 ）原告之訴駁回。（2 ）如受
      不利判決，願供擔保，請准宣告免予假執行。
（三）被告庚○○、辛○○、辰○○、丁○○、子○○、甲○○
      、壬○○、乙○○○、丑○○、癸○○等10人均未到庭，
      亦未提出書狀為聲明及陳述。
三、兩造不爭執事項：
（一）系爭土地曾經本院92年度訴字第1763號判決及臺灣高等法
      院高雄分院93年度上字第89號判決，認定係由被告卯○○
      單獨占有使用、收益。（見本院98年度審移調字第219 號
      卷，第20頁至第34頁）。
（二）系爭建物之稅籍登記資料，係記載由被告卯○○、丙○○
      、寅○○、庚○○、辛○○，訴外人己○○（即被告乙○○○、丑○○、孫淑貞之被繼承人）、戊○○（即被告辰
      ○○、丁○○、子○○、甲○○、壬○○之被繼承人）公
      同共有。
四、本院得心證之理由：
（一）按繼承人有數人時，在分割遺產前，各繼承人對於遺產全
      部為公同共有。民法第1151條定有明文。又按，當事人主
      張有利於己之事實者，就其事實有舉證之責任。民事訴訟
      法第277 條本文亦有明文。經查，被告卯○○固主張系爭
      建物係其所有，並非與其餘被告公同共有云云。然參以本
      院92年度訴字第1763號判決及臺灣高等法院高雄分院93年
      度上字第89號判決，被告卯○○就系爭建物之稅籍資料登
      記由被告卯○○、丙○○、寅○○、庚○○、辛○○，訴
      外人己○○、戊○○公同共有之事實並不爭執；且自認系
      爭土地原係由其父親即訴外人孫居邦（已死亡）與被告丙○○、寅○○、庚○○、辛○○，訴外人己○○、戊○○
      等六人名義共同承租。則系爭土地前既由被告卯○○之父
      孫居邦與被告丙○○、寅○○、庚○○、辛○○，訴外人
      己○○、戊○○共同承租，且系爭建物既坐落於系爭土地
      之上，衡之常情，渠等應就系爭建物成立公同共有關係，
      否則渠等無需共同承租系爭土地之必要。況被告卯○○並
      未就系爭建物確係其單獨所有之部分，提出相關證據以實
      其說，難認其所言為可採。從而，應認系爭建物確係由被
      告等人繼承後而公同共有。
（二）再按，無法律上之原因而受利益，致他人受損害者，應返
      還其利益。不當得利之受領人，除返還其所受之利益外，
      如本於該利益更有所取得者，並應返還。但依其利益之性
      質或其他情形不能返還者，應償還其價額。民法第179 條
      前段、第181 條分別定有明文。另按，不當得利之法則請
      求返還不當得利，以無法律上之原因而受利益，致他人受
      有損害為其要件，故其得請求返還之範圍，應以對方所受
      之利益為度，非以請求人所受損害若干為準，無權占有他
      人土地，可能獲得相當於租金之利益為社會通常之觀念，
      是被上訴人抗辯其占有系爭土地所得之利益，僅相當於法
      定最高限額租金之數額，尚屬可採，最高法院著有61年台
      上字第1695號判例意旨可資參照。
（三）經查，本件原告係主張被告等人無權占用系爭土地，而依
      不當得利法律關係請求被告應連帶給付系爭土地之使用補
      償金。被告庚○○、辛○○、辰○○、丁○○、子○○、
      甲○○、壬○○、乙○○○、丑○○、癸○○等10人經合
      法通知，未到庭爭執，亦未提出書狀作何聲明或陳述，依
      民事訴訟法第280 條第3 項、第1 項規定，視同自認，原
      告主張之上開事實，自堪信為真實。而被告丙○○、寅○○雖表示渠等就系爭建物，雖與其餘被告公同共有，然渠
      等並未實際占有使用系爭建物，亦未使用過系爭土地，應
      無需支付土地補償金，原告請求為無理由云云。然按，本
      件乃系爭建物占有使用系爭土地，而所謂公同共有係指公
      同共有人就標的物雖無其特定之應有部分，然就標的物上
      之任何一部份均有其應有部分存在，是系爭建物既為被告
      等人所公同共有，被告丙○○、寅○○對系爭建物本有其
      基於公同共有之法律上權利，則系爭建物既無權占用系爭
      土地，被告丙○○、寅○○亦藉由系爭建物而確有占有使
      用系爭土地之情形。是被告丙○○、寅○○表示渠等並未
      直接受有占用系爭土地利益之主張，非有不當得利；被告
      卯○○表示因其直接占有收益系爭土地，而僅其個人受有
      不當得利之主張，均非有據。綜上，原告基於不當得利法
      律關係，主張系爭建物係由被告等人公同共有，而無權占
      有使用系爭土地，並請求連帶給付原告系爭土地使用補償
      金之主張，應為可採。從而，原告主張本件系爭建物無權
      占有系爭土地，顯已侵害原告之權利，並獲有不當得利等
      語為可信。
（四）按「城市地方房屋之租金，以不超過土地及其建築物申報
      總價年息百分之十為限」、「第97條、第99條及第101 條
      之規定於租用基地建築房屋均準用之」，土地法第97條第
      1 項、第105 條分別定有明文。查本件系爭土地申報地價
      ，自96年1 月起迄97年12月31日止，均為每平方公尺82,7
      24元，有系爭土地登記地價第二類謄本在卷可按（見本院
      卷第73頁），並被告係占有使用如附表所示面積，業如前
      述；復本件土地地目為建，位於高雄市新興區○○○○○
      路之交叉口，近美麗島捷運站，距高雄市火車站、百貨商
      圈等均甚為接近，生活機能便利，屬於商業繁榮之地區，
      被告在系爭土地上曾餐飲及出租他人經營服飾店等情，為
      兩造所不爭執，並經本院勘驗現場，有勘驗筆錄及照片6
      張為證（見本院卷第187 至192 頁），揆諸前開說明，本
      院審酌前開各情，認原告請求自96年1 月1 日起至97年12
      月31日止，依系爭土地申報地價週年利率5 ％計算本件相
      當於租金之利益，尚屬合理。
（五）末按，遺產繼承人，除配偶外，依左列順序定之：一、直
      系血親卑親屬。同一順序之繼承人有數人時，按人數平均
      繼承。配偶有相互繼承遺產之權，其應繼分，依左列各款
      定之：一、與第一千一百三十八條所定第一順序之繼承人
      同為繼承時，其應繼分與他繼承人平均。民法第1138條第
      1 款、第1141條本文、第1144條第1 款分別定有明文。經
      查，被告乙○○○為訴外人己○○之配偶，被告丑○○、
      癸○○為訴外人己○○之子女。均為己○○之繼承人；被
      告辰○○為訴外人戊○○之配偶，被告丁○○、子○○、
      甲○○、壬○○為戊○○之子女，亦為戊○○之繼承人。
      而系爭建物本為被告卯○○、丙○○、寅○○、庚○○、
      辛○○、訴外人己○○、戊○○所公同共有，是被告卯○○、丙○○、寅○○、庚○○、辛○○應負擔之補償金比
      例各為7 分之1 ；被告乙○○○、丑○○、癸○○應負擔
      之補償金比例各為21分之1 ；被告辰○○、丁○○、子○○、甲○○、壬○○應負擔之補償金比例各為35分之1 。
      再者，原告既依不當得利法律關係請求，則其聲明求為被
      告「連帶」給付即屬無據，附此敘明。據上，原告請求被
      告就使用系爭土地相當於租金之不當得利，分別如附表一
      所示為正當有據，逾此部分之請求即非正當，不應准許。
五、綜上所述，原告本於民法第179 條不當得利之法律關係，請
    求被告各應給付原告如附表一所示相當租金利益之補償金，
    及自支付命令送達翌日即98年5 月1 日起至清償日止，按週
    年利率5 ％計算之利息，為有理由，應予准許。逾此範圍之
    請求，為無理由，應予駁回。又原告陳明願供擔保，請准宣
    告假執行，且被告卯○○、丙○○、寅○○陳明願供擔保，
    聲請宣告免為假執行，經核合於法律規定，爰分別酌定相當
    之擔保金額併予宣告之；並考量本案情形及金額，爰依職權
    為被告庚○○、辛○○、辰○○、丁○○、子○○、甲○○
    、壬○○、乙○○○、丑○○、癸○○另得提供擔保免為假
    執行之宣告。至原告敗訴部分，其假執行之聲請已失所附麗
    ，應併駁回。
六、本件事證已臻明確，兩造其餘陳述及攻擊防禦方法經本院斟
    酌後認均不影響本判決之結果，爰不再逐一詳予論述，附此
    敘明。
七、據上論結，原告之訴為一部有理由，一部無理由，依民事訴
    訟法第385 條第1 項前段、第79條、第85條第1 項前段、第
    390 條第2 項、第392 條第2 項，判決如主文。
中    華    民    國    99    年    9     月     6    日
                  民事第一庭  審判長法  官  黃國川
                                    法  官  張茹棻
                                    法  官  林岳葳
正本係照原本作成。
如不服本判決，應於送達後20日內，向本院提出上訴狀並表明上
訴理由，如於本判決宣示後送達前提起上訴者，應於判決送達後
10日內補提上訴理由書（須附繕本）。
中    華    民    國    99    年    9     月     6    日
                                    書記官  簡文清
┌──────────────────────────────────────────────┐
│附表：                                                                    98年度訴字第1901號│
├─────────────┬────────────────────────────────┤
│   使    用    時    間   │申報地價 ×面積 ×5％ ×使用年數＝補償金金額                    │
├─────────────┼────────────────────────────────┤
│96年1 月1 日至96年6 月30日│82,724元×162 平方公尺×5 ％×1/2 ＝335,033 元（小數點以下進位）│
├─────────────┼────────────────────────────────┤
│96年7 月1 日至96年12月31日│82,724元×162 平方公尺×5 ％×1/2 ＝335,033 元                  │
├─────────────┼────────────────────────────────┤
│97年1 月1 日至97年6 月30日│82,724元×162 平方公尺×5 ％×1/2 ＝335,032 元（小數點以下捨去）│
├─────────────┼────────────────────────────────┤
│97年7 月1 日至97年12月31日│82,724元×162 平方公尺×5 ％×1/2 ＝335,032 元                  │
├─────────────┼────────────────────────────────┤
│     總            計     │1,340,130元                                                     │
└─────────────┴────────────────────────────────┘
┌─────────────────────────────────────────────┐
│附表一：                                                                98年度訴字第1901號│
├──┬────┬─────────┬───────────────────────────┤
│編號│被  告  │應負擔補償金之比例│應負擔補償金之金額                                    │
├──┼────┼─────────┼───────────────────────────┤
│001 │卯○○  │1/7               │1,340,130 元×1/7 ＝191,447.2 元（元以下以零點二計算）│
├──┼────┼─────────┼───────────────────────────┤
│002 │丙○○  │1/7               │1,340,130元×1/7＝191,447.2元                         │
├──┼────┼─────────┼───────────────────────────┤
│003 │寅○○  │1/7               │1,340,130元×1/7＝191,447.2元                         │
├──┼────┼─────────┼───────────────────────────┤
│004 │庚○○  │1/7               │1,340,130元×1/7＝191,447.2元                         │
├──┼────┼─────────┼───────────────────────────┤
│005 │辛○○  │1/7               │1,340,130元×1/7＝191,447.2元                         │
├──┼────┼─────────┼───────────────────────────┤
│006 │乙○○○│1/21              │1,340,130元×1/21＝63,816元（元以下進位）             │
├──┼────┼─────────┼───────────────────────────┤
│007 │丑○○  │1/21              │1,340,130元×1/21＝63,816元                           │
├──┼────┼─────────┼───────────────────────────┤
│008 │癸○○  │1/21              │1,340,130元×1/21＝63,816元                           │
├──┼────┼─────────┼───────────────────────────┤
│009 │辰○○  │1/35              │1,340,130元×1/35＝38,289.2元（元以下以零點二計算）   │
├──┼────┼─────────┼───────────────────────────┤
│010 │丁○○  │1/35              │1,340,130元×1/35＝38,289.2元                         │
├──┼────┼─────────┼───────────────────────────┤
│011 │子○○  │1/35              │1,340,130元×1/35＝38,289.2元                         │
├──┼────┼─────────┼───────────────────────────┤
│012 │甲○○  │1/35              │1,340,130元×1/35＝38,289.2元                         │
├──┼────┼─────────┼───────────────────────────┤
│013 │壬○○  │1/35              │1,340,130元×1/35＝38,289.2元                         │
├──┼────┴─────────┴───────────────────────────┤
│總計│1,340,130元                                                                         │
└──┴──────────────────────────────────────────┘

司法院資訊處製作；財團法人民間司法改革基金會備份。
